臺灣臺南地方法院臺南簡易庭民事判決
110年度南簡字第1938號
原      告  杜學良  
訴訟代理人  李素鳳  
被      告  陳允得  
訴訟代理人  陳一銘  
上列當事人間確認袋地通行權存在等事件，於中華民國111年11
月28日言詞辯論終結，本院判決如下：
    主  文
確認原告所有坐落臺南市○○區○○段000 地號土地，就被告所
有坐落同段566 地號土地全部（面積4.18平方公尺）有通行權存
在。
被告不得在第一項通行權範圍之土地上設置地上物或禁止、妨礙
原告通行。
被告應容忍原告於前項通行權範圍土地上開設道路及設置電線、
水管、瓦斯管、電信等管線。
訴訟費用由被告負擔。
    理  由
一、程序部分（日期下以「00.00.00」格式，法條參見附錄）
　㈠訴之追加部分
　⒈原告原依民法第787 條起訴請求：確認原告所有坐落臺南市○
    ○區○○段000地號土地（下稱原告土地），對被告所有坐落同
    段566地號土地全部（下稱被告土地。被告土地形狀：臨北
    側中正南路一段道路之地界線4.19公尺〈即歸仁地政事務所1
    11.05.03 函覆測量成果圖⓵⓷長度，就該圖下均稱測量成果
    圖〉、深度1.5 公尺之平行四邊形，面積4.18平方公尺。原
    告土地形狀係臨被告土地南側之沿被告土地東西兩側地界線
    往南延伸深度約24.5公尺〈未經測量但依測量成果圖⓵⓸長度
    為比例推算數值〉之平行四邊形土地，即土地北側寬度與被
    告土地相同但深度較長之形狀）有通行權存在（下稱起訴聲
    明）。
　⒉嗣於訴狀送達後，依民法第786 條追加聲明請求：被告應容
    忍原告於被告土地上開設道路及設置電線、水管、瓦斯管、
    電信等管線（下稱追加聲明）。
　⒊原告起訴聲明與追加聲明，均係基於原告土地屬袋地為確認
    其有使用被告土地權利範圍所生之爭執，是其請求基礎事實
    同一、證據調查爭點相同，無防礙被告防禦與訴訟審理，核
    與民事訴訟法第255 條第1 項第2 、7 款事由相符，是其追
    加為合法。
　㈡確認利益部分
　　原告土地就被告土地是否有袋地通行權存在，其法律上地位
    有不安之狀態，而該狀態能以確認判決將之除去，是原告有
    「即受確認判決之法律上利益」（最高法院52年台上字第12
    40號判例參照），得依民事訴訟法第247 條之規定，提起本
    件確認之訴。　
二、原告主張
  ㈠原告土地為袋地，左右兩側為他人建物，北側係經被告土地
    銜接中正南路一段道路（雙向劃分快慢車道道路），南側同
    段569地號為他人土地，該處現雖為空地，惟係他人經營KTV
     場所之停車用地，又該土地雖銜接巷道（中正南路一段453
     巷，巷寬約4公尺），自原告土地後方經由該地至銜接巷道
    距離尚遠，且通常並無自後門進出情形，況原告土地距前方
    土地僅隔被告土地（1.5公尺），是原告為至銜接道路，對
    被告土地有通行權存在。
　㈡原告土地係於58.10.20分割登記，面寬3.5 公尺、左右土地
    均已建築完成，經建築師評估：依臺南市畸零地使用規則第
    8 條之同規則附表二標準、第7 條之規定，均非畸零地，屬
    可供建築使用之建築用地，另依建築技術規則建築設計施工
    編第二章第61條規定之車道最小寬度3.5 公尺（劉勇信建築
    師事務所出具之111.10.31 建築法規釐清證明、111.11.16 
    工務局來函內容疑義）。原告需使用被告土地之範圍為該土
    地全部，且因原告土地屬可建築房屋土地，故對被告土地有
    通過設置相關管線之需求。
　㈢爰依民法第786 、787 條之管線設置權、袋地通行權之法律
    關係，為主文所示之聲明。　
三、被告答辯
　㈠依實務見解（最高法院85台上2057號、、87台上2247號、92
    台上1399號、96台上584 號、105 台上187 號判決），袋地
    通行權僅在解決與公路無適宜聯絡之土地之通行問題，除應
    限於必要之程度，且應選擇對鄰地損害最少之方法及範圍為
    之外，如僅為求與公路有最近之聯絡或便利之通行，不得依
    該規定主張通行他人土地，且其目的既不在解決土地建築之
    問題，自不能僅以建築法或建築技術上之規定為立論之基礎
    ，並應限於必要程度，選擇鄰地損害最少之處所為之。
  ㈡依上開實務見解：
　⒈原告土地為通行至道路，顯可使用其土地南側同段569 地號
    土地。
　⒉原告係因其土地建築問題而對被告主張通行權，惟通行權並
    非在解決土地建築問題，且以：
　⑴原告土地面寬在4 公尺以下，依臺南市畸零地使用規則第6 
    條之同規則附表一標準，顯屬畸零地，無法供建築使用，則
    原告如對被告土地有通行權，應僅在1.5 公尺寬度即可供原
    告通行。
　⑵如原告土地非畸零地而可供建築使用，依建築技術規則建築
    設計施工編第163　條第2　項第1 款規定，基地內通路之寬
    度，基地長度未滿10公尺之寬度為2 公尺，則原告僅需2 公
    尺面寬土地使用即可。
  ㈢依上開理由，原告對被告土地應無通行權，縱有通行權，亦
    非對被告全部土地有通行權，應僅於被告上開答辯範圍內之
    土地有通行權。此外，被告土地現市價1 坪25-30萬元，有
    高度經濟價值，原告如需使用被告土地全部，應依民法第78
    8 條規定向被告洽購而非主張對全部土地有通行權，就被告
    辯稱上開範圍外之土地，被告要留供自己使用。
  ㈣爰聲明：駁回原告之訴。
四、本院之判斷
　㈠民法物權編規定鄰地通行權之功能，旨在解決與公路無適宜
    聯絡袋地之通行問題，其目的乃為調和土地之相鄰關係，使
    土地與公路有適宜之聯絡，得為通常之使用，而所謂通常使
    用，係指在通常之情形下，一般人車得以進出並聯絡至公路
    而言，並不在解決建築設計施工編第五章特定建築物之興建
    規劃或通行問題（最高法院109 年度台上字第718 號判決同
    此見解）。是以：
　⒈通行權係為促進袋地之利用，而令周圍地所有人負容忍通行
    之義務，為對周圍地所有權所加之限制。故通行範圍應以使
    土地（袋地）得為「通常使用」為已足，不得因通行權人個
    人特殊用途、或道路是否整齊美觀之市容考量，而損及周圍
    地所有人之利益（最高法院92年度台上字第1399號判決亦同
    此見）。
　⒉又鄰地通行權為鄰地所有權之擴張，其目的在解決與公路無
    適宜聯絡之土地之通行問題，固應斟酌土地之位置、地勢、
    面積及用途，是否足供通常之使用，然其目的並不在解決鄰
    地之建築上問題，自不能「僅以」建築法或建築技術上之規
    定為酌定通行事項之基礎，否則將使民法通行權規定成為建
    築行政法規附屬，而喪失通行權原本立法目的。故鄰地如已
    有通路且能通行汽車，自不能以該通路與建築法或建築技術
    規定不合，而要求通行其他鄰地（最高法院83台上1606號、
    105 台上187 號、108 台上2226號）。
　㈡本件原告雖有於其土地建築房屋計畫，而被告以上開實務見
    解為答辯，然以，上開見解僅係說明不能「僅以」建築需求
    為通行權之認定依據，並未排除法院於考量是否符合「通常
    使用」（即一般人車得以進出並聯絡至公路）時可參照相關
    建築法規定，以為「通常使用」範圍之認定。
　㈢本件原告土地（79.52 平方公尺）與周遭土地狀況，查係：
　⒈其未與北側中正南路一段道路相鄰，中間隔有被告土地（兩
    地相關面寬、深度與形狀，參見前述）。
　⒉其東西兩側已經建築房屋。
　⒊其南側與同段569 地號（面積82.89平方公尺）相鄰，依測量
    成果圖、google 街景圖〈111.08〉，自原告土地東側地界線
    末端經由同段569 地號至中正南路一段453 巷，約需經與原
    告土地約同寬度之右側3 筆地號土地距離始能抵達，該垂直
    直線距離（不考慮原告東側3 地號南側非與該巷呈垂直直線
    ）長度約10.5公尺（即同測量成果圖⓵⓸長度3.5 公尺之約3 
    倍距離）。
　⒋依上開土地坐落狀況，原告土地為袋地，除能認定外，依鄰
    地狀況，原告土地銜接至公路最短路徑，係經由被告土地亦
    能認定。
　㈣原告對被告土地有通行權之理由與範圍
　⒈符合「通常使用」（即一般人車得以進出並聯絡至公路）之
    道路，依目前社會經濟生活型態，應認該道路寬度宜可供通
    常小客車使用之寬度。依道路交通安全規則規定，汽車全寬
    上限為2.5公尺、普通輕型機車上限為1.3公尺、大型重型三
    輪機車上限為2公尺（同規則第38條），參照建築技術規則
    建築設計施工編第二章第61條規定之車道最小寬度3.5公尺
    ，則就通行權案件，於土地容許範圍內，以車道最小寬度為
    通行道路寬度基準，應認屬合理。
　⒉依上開路寬基準，原告如自北側通行至道路，雖使用被告全
    部土地（面積4.18平方公尺），如使用同段569地號土地，
    則至少需使用36.75公尺土地面積（3.5×10.5＝36.75），參
    照兩造土地之公告現值均為新臺幣（下同）2萬7800元/平方
    公尺、同段569地號2萬1000元/平方公尺，原告使用被告土
    地，應係對整體經濟利益損害最小之方案。
　⒊此外，被告土地依其面積與形狀（兩組對邊為3.5×1.5 之平
    行四邊形），約等同1 部小客車停車面積，除依前述「通常
    使用」範圍應認原告有必要使用該土地全部面積外，客觀上
    亦難認依被告抗辯之使用寬度（1.5 公尺或2 公尺，應以與
    原告土地面寬3.5 公尺之垂直投影計算，而非以兩地相鄰地
    界線長度4.19公尺計算）計算所餘面積，該面積甚小，客觀
    上難認有合理之獨立利用經濟價值。
　⒋依上開理由，應認原告主張就被告土地全部有通行權之請求
    ，為有理由。
　㈤原告對被告土地全部有通行權，已如前述，雖臺南市政府工
    務局與都市發展局就原告土地是否可供建築僅提供相關法令
    未直接查復，惟依原告提出之建築師對該土地係可供建築房
    屋之法令分析意見，原告土地係有建築房屋可能，則原告請
    求准予管線設置權，應認有理由。
五、從而，本件原告起訴請求確認其土地對被告土地有主文所載
    範圍之通行權與管線埋設權，為有理由，應予准許。
六、訴訟費用負擔
　　本件被告敗訴，爰依民事訴訟法第78條規定，命被告負擔訴
    訟費用。
七、結論：依民事訴訟法第436 條第2 項、第255條第1項第2、7
    款、第78條，判決如主文。　　
中　　華　　民　　國　　111 　年　　12　　月　　23　　日
                  臺南簡易庭  法  官  陳世旻
以上正本證明與原本無異。
如不服本判決，應於送達後20日內，向本院提出上訴狀並表明上
訴理由，如於本判決宣示後送達前提起上訴者，應於判決送達後
20日內補提上訴理由書（須附繕本），如委任律師提起上訴者，
應一併繳納上訴審裁判費。
中　　華　　民　　國　　111 　年　　12　　月　　23　　日
  　　　　　　　　　　　　　　書記官　林怡芳　　　　
附錄：本判決引用法條全文（依條號順次）  1 民法  第 779 條（同民國 98 年 01 月 23 日） ．土地所有人因使浸水之地乾涸，或排泄家用或其他用水，以至河渠或溝道，得使其水通過鄰地。但應擇於鄰地損害最少之處所及方法為之。 ．前項情形，有通過權之人對於鄰地所受之損害，應支付償金。 ．前二項情形，法令另有規定或另有習慣者，從其規定或習慣。 ．第一項但書之情形，鄰地所有人有異議時，有通過權之人或異議人得請求法院以判決定之。  第 786 條（同民國 98 年 01 月 23 日） ．土地所有人非通過他人之土地，不能設置電線、水管、瓦斯管或其他管線，或雖能設置而需費過鉅者，得通過他人土地之上下而設置之。但應擇其損害最少之處所及方法為之，並應支付償金。 ．依前項之規定，設置電線、水管、瓦斯管或其他管線後，如情事有變更時，他土地所有人得請求變更其設置。 ．前項變更設置之費用，由土地所有人負擔。但法令另有規定或另有習慣者，從其規定或習慣。 ．第七百七十九條第四項規定，於第一項但書之情形準用之。  第 787 條（同民國 98 年 01 月 23 日） ．土地因與公路無適宜之聯絡，致不能為通常使用時，除因土地所有人之任意行為所生者外，土地所有人得通行周圍地以至公路。 ．前項情形，有通行權人應於通行必要之範圍內，擇其周圍地損害最少之處所及方法為之；對於通行地因此所受之損害，並應支付償金。 ．第七百七十九條第四項規定，於前項情形準用之。  第 788 條（同民國 98 年 01 月 23 日） ．有通行權人於必要時，得開設道路。但對於通行地因此所受之損害，應支付償金。 ．前項情形，如致通行地損害過鉅者，通行地所有人得請求有通行權人以相當之價額購買通行地及因此形成之畸零地，其價額由當事人協議定之；不能協議者，得請求法院以判決定之。 2 民事訴訟法  第 78 條（同民國 57 年 02 月 01 日） ．訴訟費用，由敗訴之當事人負擔。 　　 第 87 條（同民國 57 年 02 月 01 日；節錄第1 項） ．法院為終局判決時，應依職權為訴訟費用之裁判。  第 247 條（同民國 89 年 02 月 09 日） ．確認法律關係之訴，非原告有即受確認判決之法律上利益者，不得提起之；確認證書真偽或為法律關係基礎事實存否之訴，亦同。 ．前項確認法律關係基礎事實存否之訴，以原告不能提起他訴訟者為限。 ．前項情形，如得利用同一訴訟程序提起他訴訟者，審判長應闡明之；原告因而為訴之變更或追加時，不受第二百五十五條第一項前段規定之限制。  第 255 條（同民國 89 年 02 月 09 日） ．訴狀送達後，原告不得將原訴變更或追加他訴。但有下列各款情形之一者，不在此限： 　一、被告同意者。 　二、請求之基礎事實同一者。 　三、擴張或減縮應受判決事項之聲明者。 　四、因情事變更而以他項聲明代最初之聲明者。 　五、該訴訟標的對於數人必須合一確定時，追加其原非當事人之人為當事人者。 　六、訴訟進行中，於某法律關係之成立與否有爭執，而其裁判應以該法律關係為據，並求對於被告確定其法律關係之判決者。 　七、不甚礙被告之防禦及訴訟之終結者。 ．被告於訴之變更或追加無異議，而為本案之言詞辯論者，視為同意變更或追加。  第 436 條（同民國 88 年 02 月 03 日） ．簡易訴訟程序在獨任法官前行之。 ．簡易訴訟程序，除本章別有規定外，仍適用第一章通常訴訟程序之規定。